【裁判字號】    94,重訴,1513
【裁判日期】    950804
【裁判案由】    損害賠償
【裁判全文】
臺灣臺北地方法院民事判決            94年度重訴字第1513號
原      告  台東區中小企業銀行股份有限公司
法定代理人  甲○○
訴訟代理人  徐南城律師
被      告  乙○○
訴訟代理人  游孟輝律師
複代理人    丙○○
上列當事人間因損害賠償事件，本院於九十五年七月十八日言詞
辯論終結，判決如下：
    主  文
原告之訴及其假執行之聲請均駁回。
訴訟費用由原告負擔。
    事實及理由
一、原告主張：被告為原告前董事長，於94年6月17日辭職，並
    因行政院金融監督管理委員會（下稱金管會）函解職。原告
    於93年1月間採購數位相機、筆記型電腦等，其中BENQ數位
    相機400台、每台8,800元、共3,520,000元；DIGILIFE數位
    相機415台、每台12,800元、共5,312,000元；SAMSUNG數位
    相機92台、每台17,000元、共1,564,000元；筆記型電腦119
    台、每台93,000元、共11,067,000元，以上總計21,463,000
    元。查金管會94年6月17日金管銀（四）字第0944000437號
    函、93年12月31日函及檢送業務檢查報告指出，上開數位相
    機及筆記型電腦價格依上網價僅共10,913,350元，足見原告
    所採購之物品明顯高出市價甚多，而上開採購預算並未經董
    事會核准，原告亦未注意採購金額是否高於市價等情，顯有
    未盡善良管理人注意之過失可言，造成原告損害10,549,650
    元，爰依公司法第23條第1項、民法第184條第1項規定，請
    求被告負損害賠償之責等語。並聲明：(一)被告應給付原告
    10,549,650元。(二)願供擔保請准宣告假執行。
二、被告則以：
  (一)原告認定本件系爭採購數位相機等價格明顯偏離市價之事實
    ，僅以行政院金融監督管理委員會之93年6月17日金管銀(四)
    字第0944000437號函（參見原證一）為依據，然被告否認有
    前述採購價格明顯偏離市價之情事，原告應就侵權行為構成
    要件即被告有故意或過失之不法行為、原告受有損害、其損
    害與該不法行為間具有相當因果關係之存在等等負舉證責任
    ，原告應負之舉證責任無法因上開金管會之函件內容而得以
    解免。
  (二)再者，依93年間「台東區中小企業銀行分層負責辦事細則明
    細表」（被證三）所示，其中「購置各項物品之估價、採購
    、印刷」之核定權限屬「主任、經理」，是以，被告於擔任
    台東企銀董事長期間，凡屬購置各項物品之估價、採購、驗
    收等相關事項，均非屬被告所決行，從而，被告既非本件系
    爭採購案之核定權人，則原告逕以被告為訴訟對象，即於法
    不合。
  (三)又依據原告所提出之本案系爭採購案卷，本案系爭採購案均
    採公開議價，並以最低價作為採購價格，而原告之常務監察
    人甲○○於其回覆行政院金融監督管理委員會銀行局之調查
    報告中，亦已認各採購單價均尚稱合理（被證二），職是之
    故，本案系爭採購案並無任何不法情事。
  (四)復查，行政院金融監督管理委員會函覆  鈞院之內容，其要
    旨略為：「……惟經查辦理議價之前，均未先查訪市價，以
    決定底價，程序欠合理」、「……，惟經查參與議價之三家
    廠商其估價單所載產品品名均為『高階筆記型電腦』……另
    該行與得標廠商所簽之買賣契約所載產品品名仍為『高階筆
    記型電腦』，「……悖於常理」、「……價格明顯偏離市價
    」等語，惟查，金管會僅以本案採購價格明顯偏離市價乙詞
    而片面認為涉有不法，然而，金管會所據以作為比較之價格
    係網路上之價格，但網路上之價格是否即為所謂市價，已足
    令人執疑，又決定買賣之因素，又不僅只有價格一端，舉凡
    買賣標的物之年份、功能、配備、保固、維修等因素，均足
    以影響買賣成交與否，故金管會僅以價格高低乙點作為其論
    斷依據，殊嫌草率；更何況，金管會前述回函內容，均為指
    摘本件採購案之行政程序之瑕疵，要無涉及不法之行為。
  (五)並聲明：(1)原告之訴駁回。(2)如受不利判決願供擔保請准宣
    告免為假執行。
四、原告主張被告有未注意採購價格高於市價、及未將該筆採購
    案送董事會核准之過失，而應負損害賠償責任等語，被告則
    以前情置辯，經查：
  (一)損害賠償之債，以有損害之發生及有責任原因之事實，並二
    者之間，有相當因果關係為成立要件，故原告所主張損害賠
    償之債，如不合於此項成立要件者，即難謂有損害賠償請求
    權存在，最高法院48年台上字第481號判例可資參照。查兩
    造並不否認本件採購案發生時應依被證三之分層負責表來定
    各部門之分層負責標準，依該分層負責表所示，「9.購置各
    項物品之估價、採購、印刷、驗收管理事項」之核定權屬於
    主任經理，然「1.各項費用之簽核及管理：管理費用200,00
    0，財產費用500,000」之核定權屬於董事長，本件採購案高
    達21,463,000元，核定權應屬被告，則被告辯稱本件採購案
    只要主任經理核定即可云云，並不足採。然本件採購案雖須
    經被告核定，惟依被證三分層負責表所示，僅需董事長核定
    即可，而無須轉由董事會審核，是原告主張被告有未將本件
    採購案送董事會審核之過失云云，並不足採。又依原告公司
    章程第24條規定：「董事會之職權如左：三、預算決算之審
    定」，然此乃公司年度預算、決算之審定，非指各筆預算決
    算均要送董事會核定，且原告亦自承：並無證據證明依慣例
    公司單筆預算超過一定金額須送董事會審定，章程只規定每
    年度的開支需送董事會審定而已（見本院卷第107頁背面）
    ，而金管會95年2月20日金管檢五字第0950001790號函亦稱
    ：「該行會計室未經提報董事會核准編列預算，即於92年度
    結算日逕自增列鉅額其他福利金24,406仟元，核與該行公司
    章程第24條，預算之審定為董事會職權之規定未符」，所指
    違反章程者為「會計室」而非「董事長」，是以原告以金管
    會函主張被告違反規定云云，亦不足採。退一步言，縱使被
    告有未將此筆預算送董事會審核之過失，然該筆預算事後業
    經股東會追認通過，且原告復未舉證證明其損害與被告未將
    預算送董事會審核間有何因果關係，其主張自不可採。
  (二)又金管會95年2月20日金管檢五字第0950001790號函雖謂：
    「該行採購上開BENQ DC3410型、DigiLif V4型、SAMSUNG D
    igmax360產品每部單價含稅分別為8,800元、12,800元及
    17,000元，較上網所查當期間之參考價5,240元、3,990元、
    9,450元，分別高出67.9%、220.8%及79.9%」，然各公司採
    購係由總務或會計單位負責，董事長不可能親自查訪市價，
    且所謂「參考價」並非一般市○○○○○路價格」有時因無
    法提供維修、保固、配備等，本較一般市價為高，自難僅以
    上開金管會函而認被告有過失可言，且原告公司常務監察人
    之監察報告亦稱：「台東企銀向「駿偉國際股份有限公司」
    議價採購筆記型電腦、向「柯福企業有限公司」議價採購三
    種數位相機及向「裕華有限公司」議價採購員工服裝，以上
    三家廠商經查並無不合理之處」、「此次採購案，均係經三
    家廠商報價後，與報價最低廠商議價而決定採購價格，採購
    程序尚屬合理」、「此次採購的筆記型電腦、三種數位相機
    及員工服裝，經調查其單價，而與各採購單價比較結果，發
    現各採購單價均較調查單價高，但各採購單價均尚稱合理」
    （見被證二），系爭採購案採購程序及採購價格既無不合理
    之處，原告主張被告有未盡善良管理人注意之過失云云，亦
    不足採。
五、從而，原告依公司法第23條第1項、民法第184條第1項規定
    ，請求被告給付10,549,650元，為無理由，應予駁回；原告
    受敗訴判決，其假執行之聲請即失所依據，應併予駁回。
六、本件為判決之基礎已臻明確，兩造其餘之陳述及所提其他證
    據，經本院斟酌後，認為均於判決之結果無影響，亦與本案
    之爭點無涉，自無庸逐一論述，併此敘明。
七、據上論結，本件原告之訴為無理由，依民事訴訟法第78條
    規定，判決如主文。
中    華    民    國    95    年    8     月    4     日
                  民事第五庭    法  官  蔡如琪
以上正本係照原本作成
如對本判決上訴，須於判決送達後20日內向本院提出上訴狀
中    華    民    國    95    年    8     月    4     日
                                書記官  劉寶鈴


司法院資訊處製作；財團法人民間司法改革基金會備份。
